---
title: "Por que R?"
description: |
  Vantagens e Desvantagens de R e porque usá-lo.
author:
  - name: Jose Storopoli
    url: https://scholar.google.com/citations?user=xGU7H1QAAAAJ&hl=en
    affiliation: UNINOVE
    affiliation_url: https://www.uninove.br
    orcid_id: 0000-0002-0559-5176
  - name: Leonardo Vils
    url: https://scholar.google.com/citations?user=VO07L9EAAAAJ&hl=en
    affiliation: UNINOVE
    affiliation_url: https://www.uninove.br
    orcid_id: 0000-0003-3059-1967
date: January 11, 2021
citation_url: https://storopoli.io/Estatistica/0-Por_que_R.html
slug: storopoli2021porqueR
bibliography: bib/bibliografia.bib
csl: bib/apa.csl
---

```{r setup, include=FALSE}
knitr::opts_chunk$set(echo = TRUE,
                      fig.width = 6,
                      fig.asp = 0.618,
                      out.width = "70%",
                      fig.align = "center",
                      fig.retina = 3)
```

<link rel="stylesheet" href="https://cdn.rawgit.com/jpswalsh/academicons/master/css/academicons.min.css"/>

Há tantas linguagens de programação por aí: "Por que devo escolher R?", "E Python?" "Ouvi falar que Python é melhor que R". "Julia é melhor que Python e R",... Estas são as diversas perguntas e dúvidas que nos são endereçadas quando começamos a abordar R com alunos e pesquisadores. Se você quer a resposta curta (TL;DR[^1] como é chamado ultimamente) é esta:

[^1]: *Too Long, Didn't Read*, traduzindo Muito Grande, Não Li

> Você consegue praticar Estatística com qualquer linguagem obscura que dê um suporte mínimo a operações matriciais.

<aside>
Aqui usamos Estatística quando nos referimos a disciplina e estatística quando nos referimos a uma métrica dos dados
</aside>

Então, se você quiser "fazer Estatística" com COBOL, LISP ou qualquer outra coisa fique a vontade... Não vamos te impedir. Agora se você quer "fazer Estatística" sendo:

1. Produtivo (Análises/hora)
2. Eficaz (Conseguir usar a ferramenta correta dentre um rol de inúmeras)
3. Comunicativo (Maioria das ciências aplicadas usam R)
4. Replicável (Com as configurações corretas, sua análise sempre será a mesma)
5. Transparente (Não tem como se esconder atrás de *opensource*)

Então, acreditamos que o R é a escolha certa.

Primeiramente, abordaremos o R versus outras duas linguagens muito usadas para estatística e análise de dados: Python e Julia. E na sequência, explanaremos essas cinco características de R.

## R vs Python

Essa é uma briga boa. Acreditamos que não há um vencedor. Ambas são muito boas para certos fins. Primeiramente as **semelhanças**:

* Ambas são linguagens lentas e tudo que é rapido é rodado em C/C++ ou Fortran[^2] com *wrappers* convenientes.
* Ambas são amplamente usadas para análise de dados e possuem bibliotecas especializadas para certas operações.
* Ambas possuem uma comunidade ativa de usuários e contribuidores.
* Ambas são *opensource* e gratuitas[^3].

[^2]: `SciPy` roda em C/C++ e Fortran, `NumPy` em C/C++, todo o `tidyverse` roda em C++, etc
[^3]: Óbvio, mas é bom enfatizar.

Agora as **diferenças**. Essa é a parte mais interessante e sem dúvida desencadeia muito *hate mail*[^4]:

[^4]: Notem que estas são nossas opiniões. E como não casamos com opiniões, casamos com fatos (afinal somos estatísticos): uma vez que os fatos mudam, nossas opiniões mudarão de acordo.

* Ambas são linguagens multi-paradigmas entretanto R oferece mais recurso para a programação funcional, enquanto Python oferece mais recurso para programação orientado a objetos.
* R é feito por estatísticos para estatísticos (ou para quem queira primeiramente fazer análises estatísticas). Dados tabulares e funções estatísticas são "cidadãos de primeira-classe". Python teve que sofrer (e ainda sofre) muitas ~~gambiarras~~ customizações para conseguirem trabalhar com dados tabulares e funções estatísticas.
* R é mais interoperacional que Python. Com o R conseguimos exportar a aproveitar resultados de uma biblioteca em outra por meio de objetos `data.frame`. Com o Python, isto é mais complicado e interoperabilidade envolve ~~martelar~~ transformar objetos oriundos de uma biblioteca em classes comuns de Python ou em tipos de arquivos comuns (JSON, CSV etc.)
* R é mais usado pelos cientistas e estatísticos[^5].
* R possui mais bibliotecas e maneiras de se analisar estatisticamente dados que Python. Maioria das novas inovações em métodos estatísticos oriundos de teses e artigos são também escritos em bibliotecas de R e publicados.
* R não é muito bom para *Deep Learning* (Aprendizagem Profunda). A maioria dessas bibliotecas são focadas em Python. Mas quando falamos de *Machine Learning*, tanto R quando Python possuem o mesmo potencial.
* R não tem *list comprehension* (compreensão de listas), enquanto Python tem.

<aside>
Quando falamos *Deep Learning* estamos no referindo à Redes Neurais com diversas camadas. E *Machine Learning* à modelos estatísticos que o intuito é poder preditivo.
</aside>

[^5]: Claro que em alguns campos (ex: ciências da computação), Python é muito mais utilizado.

## R vs Julia

Com as grandes diferenças entre Python e R apresentadas, precisamos falar de Julia. Julia é uma linguagem nova oriunda do MIT que está sendo muito usada para computação científica. O quê muda com Julia?

* Julia é rápida. E quando eu digo rápida, eu quero dizer bem rápida. Julia trabalha em cima do LLVM(**L**ow **L**evel **V**irtual **M**achine) que é um compilador universal e usa uma abordagem JIT (Just-in-Time) de compilação de código que faz com que seja às vezes 100x mais rápida que R ou Python para algumas operações[^7].
* Julia permite usarmos caracteres unicode como variáveis no código. Isso quer dizer que eu consigo escrever em Julia algo como `µ = 0` e em Python/R seria escrito `mu = 0`. Para matemáticos e cientistas isso permite com o que o código fique mais inteligível.
* Julia ainda é muito nova e não há bibliotecas para todas as coisas que conseguimos fazer com Python e R.
* Julia, assim como Python, possui *list comprehension* (compreensão de listas).

[^7]: Quando Python e R usam C/C++ ou Fortran essa vantagem cai bastante ou é inexistente.

Julia é uma linguagem que estamos olhando de maneira promissora. Ela é rápida, já é adotada pela comunidade científica, possui um paradigma funcional e permite uma melhor inteligibilidade do código ao permitir o uso de caracteres unicode e símbolos matemáticos[^17].

A principal lacuna que a linguagem Julia tenta solucionar é o paradigma das duas linguagens. Esse paradigma é como os desenvolvedores de algoritmos e softwares de análise desenvolvem suas funcionalidades. Primeiro o código é escrito em uma linguagem de fácil entendeimento e rápida prototipagem como R ou Python. Então, o código do protótipo é testado com um problema pequeno ou com uma fração dos dados que serão utilizados pela solução final. Somente após averiguar que o protótipo funciona da maneira correta, é que os desenvolvedores partem para uma linguagem mais robusta e rápida, mas de implementação demorada como C++ ou Fortran. Julia serve para eliminar esse paradigma e ser a linguagem usada tanto para prototipagem quando para implementação.

Acreditamos que ainda é necessário no mínimo 5 anos para sabermos qual será o real potencial da linguagem Julia. O nosso conselho é usar R para suas análises estatísticas e considerar Julia se precisar de algo mais incomum que necessite de computação intensa que não tenha ainda uma implementação rápida em R ou Python (usando C/C++ ou Fortran).

[^17]: Para o leitor isso não pode fazer diferença. Mas quando você, por exemplo, quer pegar um algoritmo descrito matematicamente em um artigo e implementá-lo diretamente em código, esses caracteres matemáticos são muito bem-vindos. Palavras de quem já escreveu um algoritmo de Amostragem Monte Carlo usando correntes Markov na mão (não por falta de opção, mas por busca de sinestesia para melhor aprendizagem).

## Vantagens de R

Com essas diferenças e semelhanças com Python e Julia, é hora de retornarmos aquelas cinco características que mostramos.

### Produtivo (Análises/hora)

Com R, conseguimos nos aproveitar do paradigma de programação funcional e sermos mais produtivos (além que o código fica muito mais inteligível). Veja um exemplo abaixo com R e Python. Estamos pegando um *dataset* chamado `mtcars` que possui informações sobre alguns carros. Aqui serão feitas algumas operações sequenciais:

1. Transformar variáveis que contém texto em  variáveis categóricas[^15]
2. Filtrar somente as observações que tenham `hp` maior que 100
3. Calcular a média somente para as variáveis númericas

[^15]: Variáveis categóricas são conhecidas como *factors* no R e são maneiras eficientes de manipular e armazenar dados não-numéricos. Geralmente dados não-numéricos são dados textuais ou alguma chave de identificação unica (tipo um *id*).

Primeiro o R, veja como o código é muito mais sucinto e simples de ler. O pipe `%>%` significa "pegue o resultado dessa operação e jogue como input da próxima". Aqui estamos usando o pacote `{dplyr}` do `{tidyverse}`.

```{r mtcars_r, eval=FALSE}
mtcars %>%
  mutate_if(is.character, as.factor) %>%
  filter(hp > 100) %>%
  summarise_if(is.numeric, mean)
```

Agora com Python usando a biblioteca `{pandas}`. Como a lógica de Python é orientada a objetos eu tenho que acessar as funções e atributos de um objeto usando um ponto `.` após o objeto. Exemplos: `objeto.atributo` ou `objeto.funcao()`. Aqui estou fazendo diversas operações em um objeto chamado `mtcars` que é o nosso *dataset*. Quase todas operações do `{pandas}` em um *dataset* resultam em um novo *dataset* transformado. Aqui é muito mais complicado porque eu preciso encadear diversas operações usando funções de um objeto. Sem o paradigma funcional (e em especial o pipe `%>%`) o código fica muito mais verboso e não tão inteligível.

```{python mtcars_py, eval=FALSE}
mtcars.select_dtypes(
  ['object']).apply(
    lambda x: x.astype('category')).query(
      'hp > 100').select_dtypes(
        ['number']).mean()
```

Nós preferimos usar o R para manipular e transformar dados, não só porque a síntaxe é melhor, mas também porque há muito mais funções e operações criadas para diversos tipos de manipulações. No universo das bibliotecas do `{tidyverse}` temos os chamados *core packages*:

* `{readr}` -- Leitura de dados de diversos tipos de arquivos
* `{tidyr}` -- Coerção de dados em formatos diversos para um formato tabular
* `{dplyr}` -- Manipulação e transformação de dados tabulares
* `{ggplot2}` -- Gráficos
* `{stringr}` -- Manipulação de dados textuais
* `{forcats}` -- Manipulação de dados qualitativos
* `{purrr}` -- Programação funcional

Além disso, há as bibliotecas auxiliares

* `{readxl}` -- Leitura de dados de tabelas Excel
* `{haven}` -- Leitura de dados de tabelas SPSS e Stata
* `{DBI}` e `{dbplyr}` -- Leitura de dados de Banco de Dados e tradução de operações usando linguagem R e verbos do `{tidyverse}`[^8] em operações usando linguagem SQL
* `{rvest}` e `{httr}` -- Raspagem de dados da Web

Todas esses bibliotecas rodam em C/C++ e por isso são bem rápidos e eficientes. Além disso, vale a pena mecionar todo o universo `{tidymodels}` que é um ecossistema para modelagem e *machine learning* com R.


[^8]: Aqui você já viu alguns em ação: `mutate()`, `filter()` e `summarise()`

### Eficaz (Conseguir usar a ferramenta correta dentre um rol de inúmeras)

Atualmente o CRAN[^9] possui um total de `r format(nrow(available.packages()), big.mark = ",", small.mark=".")` bibliotecas[^10]. Todas *opensource* e gratuitas. Quase toda grande inovação em Estatística em diversos campos são publicadas como bibliotecas de R. A incorporação de novas ferramentas ao rol do estatístico no ecossistema do R é muito mais simples e fácil por conta da interoperabilidade proporcionada pelo objeto universal básico de R que é o `data.frame`. Tal funcionalidade é incorporada na linguagem em si, qualquer versão de R (desde os primórdios da década de 90) já tinha esse objeto para representar dados tabulares.

Além de bibliotecas para análises de dados e Rstatística de maneira geral. Temos ecossistemas e bibliotecas para campos distintos como por exemplo[^11]:

* Estatística Bayesiana
* Ensaios Clínicos
* Finanças
* Economia
* Dados Geospaciais
* Análise de Sobreviência
* Séries Temporais
* Genoma e Genética
* Construção e Validação de Escalas

[^9]: CRAN -- Comprehensive R Archive Network, repositório global de bibliotecas de R.
[^10]: Dados de `r format(Sys.time(), '%d/%m/%y')`.
[^11]: Para ver uma lista curada pelo CRAN de bibliotecas por assunto vá em [CRAN Task Views](https://cran.r-project.org/web/views/).


### Comunicativo (Maioria das ciências aplicadas usam R)

Durante o processo de avaliação-por-pares que as publicações científicas passam para serem publicadas, muitos editores e revisores pedem aos autores que submetam ou mostrem o código usado para analisar os dados. Isto é feito para averiguar se a análise foi feita de maneira correta. E a maioria dessas análises no mundo das ciências aplicadas, em especial a área de ciências sociais aplicadas[^12], usam o R.

[^12]: Da qual, nós somos oriundos.

Além disso, com a biblioteca `{rmarkdown}` e seus diversos *templates*, é possível criar diversos tipos de documentos[^13]:

* Documentos:
  * HTML com CSS usando Bootstrap
  * PDF
  * Word
  * RTF
  * ODT
* Apresentações (*slides*):
  * ioslides
  * Beamer
  * Slidy
  * PowerPoint
* Artigos formatados para certos periódicos usando os templates da biblioteca `{rticles}`
* Dashboards
* Livros
* Websites
* Blogs
* Curriculum Vitae

[^13]: Este documento é um exemplo. Usamos a biblioteca `{distill}` que é focada para escrita científica e técnica.

### Replicável e Transparente[^14]

A ciência está passando por uma crise de credibilidade que no fundo é também uma crise de replicabilidade. Um livro muito que recomendamos para entender esta crise da ciência é o "Science Fictions: How Fraud, Bias, Negligence, and Hype Undermine the Search for Truth" de Stuart Ritchie [@ritchie2020science][^16]. Uma das vantagens do R é que com o mesmo código e o mesmo conjunto de dados, dois usuários conseguem chegar na mesma análise e resultados. Claro que R não soluciona todo o problema de replicabilidade da ciência. Mas, código aberto, e se possível, dados abertos, já ajudam bastante...


[^14]: Não é uma característica única do R, mas de qualquer linguagem que possua suporte básico a análise e manipulação de dados.
[^16]: Há um metacientista (cientista que estuda a ciência) chamado John Ioannidis que possui diversas publicações interessantes sobre a crise atual da ciência. Em especial, há um artigo de 2005 intitulado "Why Most Published Research Findings Are False" publicado na *PLOS Medicine* [@ioannidis2005most] que merece atenção do leitor.
