---
title: "Relação entre Variáveis -- Correlações"
description: |
  Como que descrevemos a força de associação entre duas variáveis.
author:
  - name: Jose Storopoli
    url: https://scholar.google.com/citations?user=xGU7H1QAAAAJ&hl=en
    affiliation: UNINOVE
    affiliation_url: https://www.uninove.br
    orcid_id: 0000-0002-0559-5176
  - name: Leonardo Vils
    url: https://scholar.google.com/citations?user=VO07L9EAAAAJ&hl=en
    affiliation: UNINOVE
    affiliation_url: https://www.uninove.br
    orcid_id: 0000-0003-3059-1967
date: "`r Sys.Date()`"
citation_url: https://storopoli.github.io/Estatistica/5-Correlacoes.html
slug: storopoli2020correlacoesR
bibliography: bibliografia.bib
csl: apa.csl
---

```{r setup, include=FALSE}
knitr::opts_chunk$set(echo = TRUE,
                      fig.width = 6,
                      fig.asp = 0.618,
                      out.width = "70%",
                      fig.align = "center",
                      fig.retina = 3)
```

<link rel="stylesheet" href="https://cdn.rawgit.com/jpswalsh/academicons/master/css/academicons.min.css"/>

**Correlações nos indicam a magnitude de associação que duas variáveis possuem**. É uma métrica **simétrica**, isto quer dizer que a correlação entre $X$ e $Y$, $\text{corr}(X,Y)$, é a mesma que a correlação entre $Y$ e $X$, $\text{corr}(Y,X)$. Além disso é uma métrica **padronizada entre -1 e +1**:

* **-1**: correlação negativa perfeita.
* **+1**: correlação positiva perfeita.

## Correlações e Desvio Padrão

Desvio padrão é uma métrica descritiva de uma variável que indica a magnitude de variação (dispersão de uma centralidade) que uma variável possui. Veja o exemplo da figura \@ref(fig:dist-norms), na qual temos três distribuições normais com a mesma média 0, porém com desvio padrões diferentes

```{r dist-norms}
library(ggplot2)
ggplot(data.frame(x = c(-4, 4)), aes(x)) + 
  mapply(function(mean, sd, col) {
    stat_function(fun = dnorm, args = list(mean = mean, sd = sd), aes(col = col), size = 3)
  }, 
  # enter means, standard deviations and colors here
  mean = rep(0, 3), 
  sd = c(1, .5, 2), 
  col = c('1', '0.5', '2')
) +
  scale_colour_brewer("Desvio\nPadrão", palette = "Set1",
                      guide = guide_legend(ncol = 1,nrow = 3,byrow = TRUE))
```



## Ambiente

```{r SessionInfo}
sessionInfo()
```
