---
title: "Tabelas para Publicação"
description: |
  Como montar tabelas de modelos de regressão prontas para publicação.
author:
  - name: Jose Storopoli
    url: https://scholar.google.com/citations?user=xGU7H1QAAAAJ&hl=en
    affiliation: UNINOVE
    affiliation_url: https://www.uninove.br
    orcid_id: 0000-0002-0559-5176
  - name: Leonardo Vils
    url: https://scholar.google.com/citations?user=VO07L9EAAAAJ&hl=en
    affiliation: UNINOVE
    affiliation_url: https://www.uninove.br
    orcid_id: 0000-0003-3059-1967
date: January 11, 2021
citation_url: https://storopoli.github.io/Estatistica/aux_Tabelas_para_Publicacao.html
slug: storopoli2021tabelaspublicR
bibliography: bibliografia.bib
csl: apa.csl
---

```{r setup, include=FALSE}
knitr::opts_chunk$set(echo = TRUE,
                      fig.width = 6,
                      fig.asp = 0.618,
                      out.width = "70%",
                      fig.align = "center",
                      fig.retina = 3)
library(gtsummary)
```

<link rel="stylesheet" href="https://cdn.rawgit.com/jpswalsh/academicons/master/css/academicons.min.css"/>

o invés de ser obrigado a passar horas a fio formatando tabelas em ~~Excel~~ softwares pagos, você pode usar a biblioteca `{gtsummary}` [@gtsummary] para formatar automaticamente suas tabelas:

* **Estatísticas Descritivas**: `gtsummary::tbl_summary()`
* **Regressões**: `gtsummary::tbl_regression()`

O idioma das tabelas de `{gtsummary}` pode ser definido com a função `theme_gtsummary_language()`

## Estatísticas Descritivas

O pacote [`gtsummary`](https://github.com/ddsjoberg/gtsummary) possui um conjunto de funções para sumarizar dados e tabelas. Nós particularmente usamos a função [`gtsummary::tbl_summary()`](http://www.danieldsjoberg.com/gtsummary/articles/tbl_summary.html). Ela formata uma tabela de Estatística Descritiva de maneira bem conveniente.

```{r tbl_summary, message=FALSE, warning=FALSE}
theme_gtsummary_language("pt")

gtsummary::tbl_summary(
  mtcars,
  by = am,
  type = all_continuous() ~ "continuous2",
  statistic = list(
    all_continuous() ~ c("{N_nonmiss}",
                         "{median} ({p25}, {p75})", 
                         "{min}, {max}"),
    all_categorical() ~ "{n} ({p}%)"),
  missing = "no",
  digits = all_continuous() ~ 2) %>%
  add_overall() %>%
  bold_labels() %>%
  italicize_levels() %>%
  modify_header(list(label ~ "**Variáveis**",
                     stat_1 ~ "**Automático**, N = 18",
                     stat_2 ~ "**Manual**, N = 14")) %>% 
  modify_spanning_header(c("stat_1", "stat_2") ~ "**Automáticos vs Manuais**") %>% 
  add_n()
```


### Tabela de Regressão Linear/Logística

A função [`gtsummary::tbl_regression()`](http://www.danieldsjoberg.com/gtsummary//reference/tbl_regression.html) pode ser usada para modelos de regressão tanto linear quanto logística. Caso deseje incluir coeficientes padronizados em desvio padrões indique o argumento `tidy_fun = tidy_standardize`.

```{r tbl_regression-lm, message=FALSE, warning=FALSE}
library(gtsummary)
modelo_linear <- lm(mpg ~ hp + wt, data = mtcars)

tbl_regression(
  modelo_linear,
  tidy_fun = tidy_standardize) %>%
	bold_labels() %>%
	add_glance_source_note(c(r.squared, adj.r.squared)) %>% 
  modify_header(list(estimate ~ "**Beta Padronizados**"))
```

No caso de regressão logísticos os coeficientes são mostrados em formato bruto: logaritmo natural de [razões de probabilidades (*odds ratio* -- OR)](https://pt.wikipedia.org/wiki/Razão_de_possibilidades). Caso deseje exibir os coeficientes em razões de probabilidade (OR) para uma melhor interpretação, indique o argumento `exponentiate = TRUE`.

```{r tbl_regression-glm, message=FALSE, warning=FALSE}
data("TitanicSurvival", package = "carData")
modelo_logistico <- glm(survived ~ age + sex,
                        data = TitanicSurvival, family = binomial)

tbl_regression(
  modelo_logistico,
  exponentiate = TRUE) %>% 
  bold_labels() %>%
  bold_p()
```

Além disso conseguimos facilmente comparar diferentes modelos de regressão em uma mesma tabela com a função [`gtsummary::tbl_merge()`](http://www.danieldsjoberg.com/gtsummary//reference/tbl_merge.html)

```{r tbl_merge, message=FALSE, warning=FALSE}
modelo_simples <- glm(survived ~ age + sex,
                      data = TitanicSurvival, family = binomial)
modelo_quali <- glm(survived ~ age + sex + passengerClass,
                    data = TitanicSurvival, family = binomial)
modelo_interacao <- glm(survived ~ age + sex*passengerClass,
                        data = TitanicSurvival, family = binomial)

tabelas_modelos <- list(modelo_simples, modelo_quali, modelo_interacao) %>%
  purrr::map(~ tbl_regression(
  .,
  exponentiate = TRUE) %>% 
  bold_labels() %>%
  bold_p())


tbl_merge(
  tabelas_modelos,
  tab_spanner = c("**Modelo Simples**",
                  "**Modelo Qualitativo**",
                  "**Modelo Interação**")
)
```

## Ambiente

```{r SessionInfo}
sessionInfo()
```
