---
title: "Quarteto de Anscombe"
description: |
  A importância de visualizar dados antes de aplicar testes estatísticos inferenciais e a limitação das estatísticas descritivas.
author:
  - name: Jose Storopoli
    url: https://scholar.google.com/citations?user=xGU7H1QAAAAJ&hl=en
    affiliation: UNINOVE
    affiliation_url: https://www.uninove.br
    orcid_id: 0000-0002-0559-5176
  - name: Leonardo Vils
    url: https://scholar.google.com/citations?user=VO07L9EAAAAJ&hl=en
    affiliation: UNINOVE
    affiliation_url: https://www.uninove.br
    orcid_id: 0000-0003-3059-1967
date: "`r Sys.Date()`"
citation_url: https://storopoli.github.io/Estatistica/aux-Anscombe.html
slug: storopoli2020anscombeR
bibliography: bibliografia.bib
csl: apa.csl
---

```{r setup, include=FALSE}
knitr::opts_chunk$set(echo = TRUE,
                      fig.width = 6,
                      fig.asp = 0.618,
                      out.width = "70%",
                      fig.align = "center",
                      fig.retina = 3)
```

<link rel="stylesheet" href="https://cdn.rawgit.com/jpswalsh/academicons/master/css/academicons.min.css"/>


**O quarteto de Anscombe compreende quatro conjuntos de dados que têm estatísticas descritivas simples quase idênticas, mas têm distribuições muito diferentes e parecem muito diferentes quando representados graficamente**. Cada conjunto de dados consiste em onze (x, y) pontos. Eles foram construídos em 1973 pelo estatístico Francis Anscombe [@anscombe1973graphs] para demonstrar a **importância dos dados gráficos antes de analisá-los** e o **efeito de *outliers* e outras observações influentes nas propriedades estatísticas**. Ele descreveu o artigo como tendo a intenção de contrariar a impressão entre os estatísticos de que "os cálculos numéricos são exatos, mas os gráficos são aproximados".

Falamos na [aula 2 de $p$-valores](2-p-valores.html) que "somos adeptos de visualizações e usamos constantemente nas nossas análises. Mas, na Estatística, as visualizações são muito boas para mostrar alguma tendência, característica ou peculiaridade dos dados. Agora, para **provar** algo é necessário um teste estatístico." Para mostrar a importância dos gráficos vamos explorar um pouco os 4 conjuntos de dados do quarteto de Anscombe. A moral da história aqui é que se deve olhar um conjunto de dados graficamente antes de começar a analisar de acordo com um tipo particular de relacionamento, além da inadequação das propriedades estatísticas básicas para descrever conjuntos de dados realistas.

## *Dataset* `anscombe`

O R possui como padrão o *dataset* `anscombe` que pode ser carregado pela função `data()` sem a instalação de qualquer biblioteca adicional. O *dataset* `anscombe` possui os quatro conjuntos de (x,y) como colunas (variáveis) e são identificadas de `x1` e `y1` à `x4` e `y4`. Veja na tabela abaixo as onze observações dos quatro conjuntos de Anscombe do *dataset* `anscombe`[^1]:

```{r anscombe}
library(gt)
data("anscombe")
gt(anscombe, rownames_to_stub = TRUE) %>%
  tab_header(title="Quarteto de Anscombe")
```

```{r tidy anscombe, include=FALSE}
anscombe <- anscombe %>%
 tidyr::pivot_longer(everything(),
   names_to = c(".value", "conjunto"),
   names_pattern = "(.)(.)")
```


## Visualizações

Aqui na figura \@ref(fig:plot-anscombe) vocês podem observar a diferença entre os quatro conjuntos de Anscombe:

* **O primeiro gráfico de dispersão (canto superior esquerdo) parece ser uma relação linear simples**, correspondendo a duas variáveis correlacionadas onde `y` pode ser modelado como gaussiano com a média linearmente dependente de `x`.
* **O segundo gráfico (canto superior direito) não é distribuído Normalmente; embora uma relação entre as duas variáveis seja óbvia, não é linear** e o coeficiente de correlação de Pearson não é relevante. Uma regressão usando um termo quadrático ($x^2$) seria mais apropriada.
* **No terceiro gráfico (canto inferior esquerdo), a distribuição é linear, mas deve ter uma linha de regressão diferente (uma regressão robusta teria sido necessária)**. A regressão calculada é compensada por um *outlier* que exerce influência suficiente para diminuir o coeficiente de correlação de 1 para 0.816.
* Finalmente, **o quarto gráfico (canto inferior direito) mostra um exemplo em que um ponto de alta influência é suficiente para produzir um alto coeficiente de correlação**, embora os outros pontos de dados não indiquem qualquer relação entre as variáveis.

```{r plot-anscombe, message=FALSE, warning=FALSE, fig.cap='O quarteto de Anscombe'}
library(ggplot2)
anscombe %>% 
  ggplot(aes(x, y, group = conjunto)) +
  geom_point() +
  geom_smooth(method = "lm", color = "Red", se = FALSE) +
  facet_wrap( ~ conjunto, labeller = "label_both", ncol = 2) +
  theme(legend.position = "none")
```

## Estatísticas Descritivas

O mais intrigante é que esses **quatro conjuntos, quando visualizados demonstram sem dúvida quatro naturezas de relações entre variáveis diferentes**; mas quando **analisamos apenas as estatísticas descritivas temos o mesmo resultado**, conforme demonstrado na tabela com estatísticas descritivas dos quatro conjuntos[^1]:

```{r gtsummary, message=FALSE, warning=FALSE}
library(gtsummary)
theme_gtsummary_language("pt")
tbl_summary(anscombe,
            by = conjunto,
            type = all_continuous() ~ "continuous2",
            statistic = list(
              all_continuous() ~ c("{mean}",
                                   "{sd}")),
	digits = all_continuous() ~ 2) %>%
  bold_labels() %>%
  italicize_levels() %>%
  as_gt() %>% 
  tab_header(title="Estatísticas Descritivas do Quarteto de Anscombe",
             subtitle = "Agrupadas por Conjunto")
```

Além disso, a correlação é a mesma (`r cor(anscombe$x, anscombe$y)`) nos quatro conjuntos:

```{r corr-anscombe}
library(dplyr)
library(purrr)
tibble(conjunto = as.factor(1:4),
       correlação = unique(anscombe$conjunto) %>% 
  map_dbl(~ cor(subset(anscombe, conjunto == .x, select = x),
                subset(anscombe, conjunto == .x, select = y)))) %>% 
  gt() %>% 
  tab_header(title="Correlações do Quarteto de Anscombe") %>% 
  tab_source_note(md("*Observação: Correlação calculada conforme a correlação de Pearson*"))
```

## Modelos de Regressão

O mais interessante é que **se formos aplicar uma regressão linear teremos os mesmo $p$-valores, coeficientes, $R^2$ e $R^2$ ajustado para todos os quatro conjuntos**. Veja na tabela abaixo:

```{r anscombe-lm}
library(broom)
map_dfr(1:4,
        ~ tidy(lm(y ~ x, subset(anscombe, conjunto == .x)), conf.int = TRUE)) %>% 
  filter(term == "x") %>% 
  mutate(Conjunto = unique(anscombe$conjunto)) %>% 
  inner_join(map_dfr(unique(anscombe$conjunto),
                     ~ glance(lm(y ~ x, subset(anscombe, conjunto == .x)),
                              conf.int = TRUE)) %>% 
               mutate(Conjunto = unique(anscombe$conjunto)),
             by = "Conjunto") %>% 
  relocate(Conjunto) %>% 
  select(Conjunto, estimate, std.error, p.value.x,
         conf.low, conf.high, r.squared, adj.r.squared) %>% 
  gt() %>% 
  tab_header("Modelo de Regressão Linear do Quarteto de Anscombe",
             md("Fórmula: `y ~ x`"))
```

Uma maneira de diferenciar os quatro conjuntos de Anscombe numa regressão linear é analisar os seus resíduos, conforme figura \@ref(fig:anscombe-resid). Aqui claramente vemos que apenas o gráfico do canto superior direito possui resíduos nos quais não é possível identificar nenhum padrão ou característica^[para saber mais sobre regressão linear e seus pressupostos veja o [conteúdo da aula sobre regressão linear](6-Regressao_Linear.html)].

```{r anscombe-resid, warning=FALSE, message=FALSE, fig.cap='Resíduos dos Modelos de Regressão Linear Quarteto de Anscombe'}
library(patchwork)
map(1:4, ~ lm(y ~ x, subset(anscombe, conjunto == .x))) %>% 
  map2(1:4,
     ~ ggplot(augment(.x), aes(x = .fitted, y = .resid)) +
       geom_point() +
       geom_smooth(se = FALSE, method = "lm") +
       labs(
         x = "Valor de x",
         y = "Resíduos",
         title = paste("Conjunto", as.character(.y))
       )) %>% 
  reduce(`+`) +
  plot_layout(ncol = 2)
```

## Comentários Finais

O quarteto de Anscombe [@anscombe1973graphs] é uma maneira de ilustrar a importância de visualizações na análise de dados. Deve-se sempre olhar um conjunto de dados graficamente antes de começar a qualquer análise. Em especial, são ilustrados diversos contextos nos quais as propriedades estatísticas básicas para descrever conjuntos de dados são inadequadas.

## Ambiente

```{r SessionInfo}
sessionInfo()
```

[^1]: Caso fique interessado em como montar tabelas para publicações, veja o nosso [conteúdo auxiliar de tabelas para publicação](aux-Tabelas_para_Publicacao.html).
